【裁判字號】    92,判,1018
【裁判日期】    920731
【裁判案由】    契稅
【裁判全文】
最  高  行  政  法  院  判  決                  九十二年度判字第一○一八號
    上  訴  人  丙○○
    兼      右
    訴訟代理人  乙○○
    被 上訴 人  雲林縣稅捐稽徵處
    代  表  人  甲○○
右當事人間因契稅事件，上訴人對於中華民國九十一年五月二十一日高雄高等行政法
院九十年度訴字第一五一○號判決，提起上訴，本院判決如左：
    主  文
上訴駁回。
上訴審訴訟費用由上訴人負擔。
    理  由
一、本件上訴人主張：依被上訴人民國九十一年雲稅財字第○三五四八一號函之說明
    ，契稅條例第十二條為行為後之法令變動，於本件並不適用。而本件上訴人之母
    郭陳萍與建商合建房屋，以上訴人為房屋之原始起造人，並據以辦理第一次所有
    權登記，郭陳萍既已繳交契稅與罰鍰，何以又對上訴人課徵契稅。依財政部八十
    七年十二月十四日台財稅第八七一九七九三九一號函釋，建造執照與建物所有權
    第一次登記之名義人若為同一人，如未涉及產權移轉，應無課徵契稅問題。本件
    與前開函所示之事實雖有不同，但法理精神是一致的，即建物所有權第一次登記
    之名義人若與起造人為同一人，而未涉及產權移轉，應無課徵契稅問題。另郭陳
    萍從未取得房屋所有權，如何成立交換契約；若是成立，未取得土地所有權之建
    商依契稅條例第六條之規定，亦應繳納交換契稅，其所售予買受人之土地應由買
    受人再繳買賣契稅，如此一來，地主之「交換與贈與」二行為與建商之「交換與
    買賣」二行為始相對稱，在邏輯與法理上始能一致。但被上訴人卻片面對上訴人
    重複課稅，上訴人豈能心服，為此求為廢棄原判決並撤銷訴願決定及原處分。
二、被上訴人則以：（一）被上訴人經依雲林縣政府建設局八一雲營建字第二五一四
    號建造執照及雲林縣政府八三雲營使字第二八六四號使用執照核對結果，發現上
    訴人等所取得該兩戶房屋之原始起造人雖為上訴人等，惟原所有權人應為郭陳萍
    。但郭陳萍卻以上訴人等之名義申請建造執照，且取得使用執照，並辦竣建物所
    有權第一次登記，係實質贈與。另財政部八十七年十二月十四日台財稅第八七一
    九七九三九一號函釋之案情，係投資人以配偶名義申請建築執照，銷售時亦以配
    偶名義設籍之商號開立統一發票繳納營業稅，與本案並不相同，自無法比附援引
    。（二）被上訴人就郭陳萍合建房屋未申報交換契稅之行為，以及上訴人等領受
    贈與未申報贈與契稅之行為，分別依法科處罰鍰，並無同一行為重複處罰之情事
    ，上訴人等混淆該相異之課稅事實為「一個合建行為」，顯屬誤會。（三）觀之
    契稅條例第二條後段「在開徵土地增值稅區域之土地，免徵契稅」之規定，當可
    明瞭上訴人等有關「被上訴人應對建商所分得之土地課徵交換契稅」之指摘，係
    屬不可採。至於上訴理由引述之被上訴人九一雲稅財字第○三五四八一號函，經
    查乃被上訴人答覆訴外人郭陳萍申請退還已繳納交換契稅與罰鍰一案之函文，與
    本案事實認定及法律適用無涉等語，資為抗辯。
三、原審斟酌全辯論意旨及調查證據之結果，以：（一）本件上訴人之母郭陳萍於八
    十二年間提供其所有坐落雲林縣斗六市○○段三九之一五二及三九之一六七地號
    土地，與訴外人周明光合建分屋，為兩造所不爭，並有雙方合建契約書附卷可稽
    ；系爭房屋既係郭陳萍以其所有之土地與他人合建分屋而分得，是以系爭房屋自
    第一次申請建築執照及完工申請使用執照暨辦理第一次建物所有權登記，雖始終
    為上訴人名義；然依合建分屋，雙方互易土地及房屋之本質，房屋原所有權人實
    應為郭陳萍，從而郭陳萍形式上以上訴人之名義申請上開執照，且辦竣建物所有
    權第一次登記，實質上應屬贈與。另觀諸郭陳萍於八十七年六月十日在雲林縣財
    稅警聯合查緝小組談話筆錄中表示：「乙○○等人均是本人小孩，房屋登記為小
    孩所有並無買賣情事，因申請建築執照相關事宜均由周明光（即建主）負責，本
    人兒女均不知情，未申報繳納贈與契稅」等語自明。是以上訴人取得該部分之贈
    與，既未提出申報，被上訴人核定補徵上訴人贈與契稅並裁處一倍罰鍰，應無違
    誤。至上訴人另執財政部八十七年十二月十四日台財稅第八七一九七九三九一號
    函釋，主張建築執照與辦理建物所有權第一次登記之名義人若為同一人，如未涉
    及產權移轉，應無課徵契稅問題云云。惟查，該函釋之案情係投資人以配偶名義
    申請建築執照，銷售時亦以配偶名義設籍之商號開立統一發票繳納營業稅，與本
    案乃涉及土地合建房屋所有權之歸屬與母子間贈與等事實迥不相同，自無法比附
    援引，尚難據此為上訴人有利之認定。（二）按所謂「一事不二罰」，係指同一
    行為，除處罰之性質與種類不同，必須採用不同之處罰方法或手段，以達行政目
    的所必要者外，不得重複處罰而言。本件上訴人所稱事實，乃被上訴人就其母郭
    陳萍合建房屋未申報交換契稅之行為，以及上訴人本人領受贈與未申報贈與契稅
    之行為，而分別依法科處罰鍰，並無「同一行為」重複處罰之情事。綜上所述，
    被上訴人依法課徵上訴人等贈與契稅及罰鍰，並無違誤，訴願決定予以維持，亦
    無不合，因而駁回上訴人之訴。
四、本院查：（一）本件被上訴人對上訴人課徵契稅，係依契稅條例第七條之規定，
    而非依同法第十二條之規定，此為原審依法確定之事實，是原判決之適用法律與
    契稅條例第十二條之修正並無關連，自不得謂原判決因適用行為後修正之契稅條
    例第十二條而有適用法規錯誤之情形。（二）本件被上訴人對郭陳萍課徵契稅，
    係就其提供土地與建商合建房屋部分，課徵交換契稅；而對上訴人課徵契稅，則
    係就郭陳萍贈與本件房屋與上訴人部分課徵贈與契稅，亦為原審所確定之事實，
    前述課稅事實分屬二事，被上訴人並無就同一行為重複課稅之情形；另對郭陳萍
    之課稅處分是否合法，於本件課稅處分亦不生任何影響，是原判決於此部分亦無
    適用法規錯誤之處。（三）財政部八十七年十二月十四日台財稅第八七一九七九
    三九一號函釋所示：建造執照與建物所有權第一次登記之名義人若為同一人，如
    未涉及產權移轉，應無課徵契稅問題一節，與本件郭陳萍將房屋贈與上訴人，業
    已發生房屋所有權移轉之情形，截然不同，原無適用餘地，自不得以原判決未適
    用前開財政部函即謂原判決適用法規錯誤。綜上所述，本件原判決並無不合，上
    訴意旨指摘原判決違誤，求予廢棄，為無理由，應予駁回。
據上論結，本件上訴為無理由，爰依行政訴訟法第二百五十五條第一項、第九十八條
第三項前段、第一百零四條、民事訴訟法第八十五條第一項前段，判決如主文。
中    華    民    國    九十二      年      七        月    三十一      日
                    最 高 行 政 法 院  第 三 庭
                                審 判 長 法  官      葉  振  權
                                         法  官      鄭  淑  貞
                                         法  官      吳  錦  龍
                                         法  官      劉  鑫  楨
                                         法  官      吳  明  鴻
右  正  本  證  明  與  原  本  無  異
                                         法院書記官  阮  桂  芬
中    華    民    國    九十二      年      八        月      一        日


司法院資訊處製作；財團法人民間司法改革基金會備份。
